臺灣臺北地方法院民事裁定　　　　　　 100年度簡抗字第43號
抗　告　人　鄭黃政
相　對　人　邊緯武
上列當事人間請求遷讓房屋等事件，抗告人對於中華民國100年
7月6日本院臺北簡易庭100年度北補字第220號裁定提起抗告，本
院裁定如下：
    主  文
原裁定關於核定訴訟標的價額部分廢棄。
本件訴訟標的價額核定為新臺幣壹佰陸拾陸萬肆仟柒佰陸拾捌元
。
抗告費用新臺幣壹仟元由相對人負擔。
    理  由
一、按訴訟標的之價額，由法院核定；又核定訴訟標的之價額，
    以起訴時之交易價額為準；無交易價額者，以原告就訴訟標
    的所有之利益為準。法院因核定訴訟標的之價額，得依職權
    調查證據。民事訴訟法第77條之1第1、2、3項定有明文。
二、抗告意旨略以：抗告人將其所有位於臺北市○○○路○段217
    巷4弄10號2樓之房屋（下稱系爭房屋）出租予相對人，約定
    租金每月新臺幣（下同）40,000元，然相對人自民國100年2
    月1日起即未支付租金，抗告人訴請相對人給付積欠之5個月
    租金及一個月租金之違約金，且租賃契約自100年7月2日起
    終止，相對人應結清費用並遷出系爭房屋，而訴訟標的價額
    應為5個月租金及違約金共計240,000元，原裁定卻將訴訟標
    的價額核定為4,800,000元，顯屬有誤，為此提起抗告請求
    廢棄原裁定等語。
三、經查：
(一)按土地法第97條第1項所謂土地及其建築物總價額，關於建
    築物價額，同法施行細則第25條規定，係依該管市縣地政機
    關估定之價額，而非申報課稅價額。如該管市縣地政機關因
    人力不足無法估定時，應囑託其他機關鑑定房屋之價額，非
    經兩造同意，尚不得逕以房屋課稅現值作為房屋之價額，最
    高法院92年度台上265號、94年台上1049號、95年台上285 7
    號判決參照。又訴請交還房屋而未一併請求返還土地者，計
    算訴訟標的價額應不能併計基地（78年7月15日廳民一字第
    778號函附法律座談會研討結果參照）。本件抗告人起訴請
    求相對人返還房屋，而未一併請求返還土地，則計算其訴訟
    標的價額自不能併計基地價額，合先敘明。然本件抗告人起
    訴請求相對人自系爭房屋遷出返還予抗告人並給付積欠之租
    金及違約金，而原審核定本件訴訟標的價額為4,800,000元
    ，係依土地法第97條第1項規定「城市地方房屋之租金，以
    不超過土地及其建築物申報總價年息百分之十為限」，以系
    爭房屋每月租金40,000元計算而來（40,000×12÷10%＝4,8
    00,000），惟上開規定為城市地方房屋之租金金額最高限制
    ，且其基準包含土地及建物之申報價格，則以租金120倍之
    計算方式是否足以認定系爭房屋起訴時之交易價額，應有疑
    義，抗告意旨就此部分訴訟標的價額之核定指摘原裁定不當
    求予廢棄，非無理由。
(二)次按以租賃關係已經終止為原因，請求遷讓房屋之訴，係以
    租賃物返還求權為訴訟標的，非以租賃權為訴訟標的，其訴
    訟標的之價額，應以房屋之價額為準，最高法院著有29年上
    字第935號判例參照。復出租人對於承租人之租賃物返還請
    求權，係以該物永久的占有之回復為標的，以此項請求權為
    訴訟標的時，其價額固應以該物之價額為準，最高法院著有
    73年臺抗字第297號判例參照。準此，出租人於租約終止後
    請求返還租賃物之訴訟，其訴訟標的之價額應以租賃房屋之
    交易價額為準。本院依職權向臺北市政府地政處函查，該處
    地價調查以重建標準單價上下限平均價額每平方公尺為24,0
    00元，而系爭房屋於60年5月26日建築完成辦理第一次登記
    ，另依「臺北市地價調查用建築改良物耐用年數及每年折舊
    率表」所列每年折舊率1.5%減除折舊後，計算系爭建築改良
    物每平方公尺之現值為9,600元，此有臺北市政府地政處100
    年8月3日北市地價字第10032209900號函在卷可佐。復參以
    系爭房屋面積為152.58平方公尺，估計現值為1,464,768元
    ，則應以該現值為本件聲明關於遷讓房屋部分之訴訟標的價
    額。另依民事訴訟法第77條之2第2項規定，其附帶請求違約
    金及終止租約後相當租金之不當得利部分，不併算其價額，
    故此部分起訴之利益以前開房屋之價值為準。又本件抗告人
    聲明關於積欠租金部分之訴訟標的金額為200,000元。是以
    ，本件訴訟標的價額應合計為1,664,768元（計算式：2
    00,000＋1,464,768＝1,664,768），依民事訴訟法第77條之
    13之規定，應徵第一審裁判費17,533元。原審核定訴訟標的
    價額及命抗告人繳納之費用容有未洽，抗告人提起抗告為有
    理由，原裁定應予廢棄，爰變更如主文第2項所示。如抗告
    人溢繳裁判費，得於裁定確定後，向原法院聲請退還，附此
    說明。
四、依民事訴訟法第436條之2第2項、第492條、第95條、第78條
    ，裁定如主文。
中    華    民    國   100    年    8     月    19    日
                  民事第五庭  審判長 法  官  薛中興
                                     法  官  宣玉華
                                     法  官  羅月君
以上正本係照原本作成。
本裁定不得再抗告。
中    華    民    國   100    年    8     月    19    日
                                     書記官  王文心